臺灣雲林地方法院民事判決
111年度訴字第433號
原      告  歐淑美  
訴訟代理人  江昱勳律師
被      告  張碧嚴  
被      告  曾捷筠  
兼  上二人 
訴訟代理人  曾錦萬  
被      告  曾聖宇  
上列當事人間請求遷讓房屋等事件，本院於民國111年11月2日言
詞辯論終結，判決如下：
    主  文
一、被告張碧嚴、曾錦萬應給付原告新臺幣壹萬伍仟零柒拾柒元
    ，及自民國一百一十一年十月四日起至清償日止，按週年利
    率百分之五計算之利息。
二、原告其餘之訴駁回。
三、訴訟費用由被告張碧嚴、曾錦萬負擔百分之六，餘由原告負
    擔。
四、本判決第一項得假執行。但被告張碧嚴、曾錦萬如以新臺幣
    壹萬捌仟零玖拾貳元為原告預供擔保後，得免為假執行。
    事實及理由
壹、程序事項：
一、按原告於判決確定前，得撤回訴之全部或一部。但被告已為
    本案之言詞辯論者，應得其同意。訴之撤回應以書狀為之，
    但於期日，得以言詞向法院或受命法官為之。訴之撤回，被
    告於期日到場，未為同意與否之表示者，自該期日起；其未
    於期日到場或係以書狀撤回者，自前項筆錄或撤回書狀送達
    之日起，10日內未提出異議者，視為同意撤回。民事訴訟法
    第262條第1項、第2項、第4項定有明文。所謂本案之言詞辯
    論，指被告於言詞辯論期日或準備程序期日，就為訴訟標的
    之法律關係為實體上之陳述，如果尚未開庭或未到庭，僅以
    書狀為實體上之陳述之記載，仍然不算已為本案之言詞辯論
    (最高法院102年度台抗字第910號民事裁定意旨參照）。經
    查，本件原告起訴時第1項聲明原請求被告張碧嚴、曾捷筠
    、曾聖宇、曾錦萬應自門牌號碼雲林縣○○鄉○○村○○路0○00號
    房屋(下稱系爭房屋)遷出，將系爭房屋返還予原告。之後原
    告於民國111年8月30日以民事準備狀追加張添丁為被告，再
    於111年9月28日以民事準備(一)狀、本院111年10月6日準備
    程序中當庭以言詞撤回對於被告遷讓房屋之請求及被告張添
    丁之訴(見本院卷第211頁、第229頁)。經核被告張添丁於原
    告對其撤回起訴時，尚未為本案之言詞辯論，自無須經其同
    意，而被告就原告之撤回均未提出異議，是原告上開撤回訴
    訟，均屬適法，應予准許。
二、次按訴狀送達後，原告不得將原訴變更或追加他訴。但請求
    之基礎事實同一者、減縮應受判決事項之聲明、不甚礙被告
    之防禦及訴訟之終結者，不在此限，民事訴訟法第255條第1
    項第2、3、7款分別定有明文。查原告起訴時，就不當得利
    部分原請求：㈠被告等人應給付原告新臺幣(下同)269,150元
    ，及自起訴狀繕本送達被告之翌日起至清償日止，按週年利
    率百分之5計算之利息。㈡被告應自起訴狀繕本送達被告之翌
    日起至返還系爭房屋予原告之日止，按月給付原告4,486元
    ，及自各期給付翌日起至清償日止，按週年利率百分之5計
    算之利息。嗣於111年11月2日於言詞辯論時，變更訴之聲明
    為：被告應給付原告274,982元，及自民事準備一狀繕本送
    達被告之翌日即111年10月4日起至清償日止，按週年利率百
    分之5計算之利息。經核原告上開訴之聲明之變更，係本於
    同一不當得利請求之基礎事實，而減縮應受判決事項之聲明
    ，且未妨礙被告之防禦及訴訟之終結，依前揭法條規定，不
    在禁止之列，自應准許。
貳、實體事項：
一、原告主張：　　
  ㈠坐落雲林縣○○鄉○○○段000000地號土地上之系爭房屋為原告所
    有，被告至少於起訴前5年之106年7月13日起即無權占用系
    爭房屋，之後被告雖於111年9月26日將系爭房屋返還予原告
    ，然被告占有使用系爭房屋仍屬無權占有，依通常觀念即因
    而獲有相當於租金之不當得利。系爭房屋109年度之課稅現
    值為538,300元，被告占用超過5年以上，原告自得請求起訴
    前5年及起訴後自111年8月17日起計算至同年9月26日止共經
    過1個月又9日期間，以上相當於租金之不當得利共計274,98
    2元【計算式：(538,300×10%×5)+5,832元】，及自民事準備
    一狀繕本送達被告之翌日即111年10月4日起至清償日止，按
    週年利率百分之5計算之利息等語。
　㈡並聲明：被告應給付原告274,982元，及自民事準備一狀繕本
    送達被告之翌日即111年10月4日起至清償日止，按週年利率
    百分之5計算之利息。
二、被告則以：
  ㈠被告張碧嚴、曾錦萬部分：被告張碧嚴、曾錦萬是配偶關係
    ，訴外人張秋徵、張陳珠分別為被告張碧嚴之父、母，原告
    則為被告張碧嚴胞兄張添丁之前配偶。被告張碧嚴、曾錦萬
    原在雲林縣○○市○○路000巷0號開設富群機電工程行，公司登
    記負責人為被告張碧嚴，因張陳珠臥病在床多年，被告張碧
    嚴、曾錦萬為了就近照顧張陳珠，於111年3月初始將富群機
    電工程行之辦公設備搬至系爭房屋內，而有使用系爭房屋之
    事實。系爭房屋於85年8月20日興建完成後，均由張秋徵、
    張陳珠居住使用，水電費用由張秋徵、張陳珠之金融帳戶內
    扣繳，直到二人分別於109年6月、111年5月20日過世為止。
    房屋稅於張秋徵生前由其與張添丁一起繳納，張秋徵身故後
    ，由原告繳納部分，但原告未曾表示要取回系爭房屋。系爭
    房屋所坐落土地之所有權人為張添丁，張添丁為表感激，也
    未曾對原告請求系爭房屋占用土地之租金，以上均足以證明
    系爭房屋係原告允許張秋徵、張陳珠無償使用，在其等間成
    立使用借貸契約。被告張碧嚴、曾錦萬為了照顧年邁的張陳
    珠，於111年3月初才有使用系爭房屋之事實，且是為了照顧
    原告的婆婆張陳珠，應與當初使用借貸契約之目的無違。再
    者，系爭房屋實際所有權人為張秋徵，僅是借名登記在原告
    名下，被告張碧嚴、曾錦萬當初使用系爭房屋有得到張秋徵
    的同意，且並未實際占用系爭房屋，因為直接占有人是張秋
    徵及其配偶。此外被告張碧嚴、曾錦萬對系爭房屋的占用範
    圍只及於物品堆置的地方，未及於系爭房屋二、三樓，原告
    請求整棟房屋的租金太不合理等語置辯。
  ㈡被告曾捷筠、曾聖宇則均辯稱：伊等未曾居住使用系爭房屋
    ，其餘答辯內容同被告張碧嚴、曾錦萬等語。
  ㈢並均聲明：原告之訴駁回。　　
三、兩造不爭執事項(見本院卷第158、159頁)：
  ㈠被告張碧嚴、張添丁為兄妹關係，原告與張添丁則曾為配偶
    關係，系爭房屋門牌號碼為雲林縣○○鄉○○村○○路0○00號，於
    85年8月20日建築完成，同年11月3日登記在原告名下。
  ㈡被告張碧嚴、曾錦萬在雲林縣○○市○○路000巷0號開設富群機
    電工程行，公司登記負責人為被告張碧嚴（址設雲林縣○○鄉
    ○○村○○路0○00號），被告張碧嚴、曾錦萬於111年3月初將富
    群機電工程行之辦公設備搬至系爭房屋內，而有使用系爭房
    屋之事實。
  ㈢系爭房屋之課稅現值為524,100元。　　
四、原告主張其為系爭房屋所有權人，被告無權占用系爭房屋，
    應返還相當於租金之不當得利等情，為被告所否認，並以前
    詞置辯，是本件之爭點為：㈠原告是否為系爭房屋所有權人
    ？張秋徵就系爭房屋是否有與原告成立借名登記契約？㈡被
    告張碧嚴、曾錦萬就系爭房屋得否向原告主張使用借貸法律
    關係而對系爭房屋為有權占用？㈢原告請求被告返還自起訴
    前5年起，至返還系爭房屋之日止相當於租金之不當得利，
    有無理由？金額各為若干？茲分述如下：
  ㈠原告是否為系爭房屋所有權人？張秋徵就系爭房屋是否有與
    原告成立借名登記契約？
　⒈按不動產物權經登記者，推定登記權利人適法有此權利。民
    法第759條之1第1項定有明文。此登記之推定力，乃登記名
    義人除不得援以對抗真正權利人外，得對其他任何人主張之
    。系爭土地既登記為上訴人所有，即受適法有此權利之推定
    ，倘被上訴人有爭執，應由被上訴人負舉證責任（最高法院
    104年度台上字第2287號裁判意旨可資參照）。次按稱借名
    登記者，謂當事人約定一方將自己之財產以他方名義登記，
    而仍由自己管理、使用、處分，他方允就該財產為出名登記
    之契約，是出名人與借名者間應有借名登記之意思表示合致
    ，始能成立借名登記契約。又不動產登記當事人名義之法律
    關係原屬多端，主張借名登記者，自應就該借名登記之事實
    負舉證責任（最高法院102年度台上字第1833號裁判意旨可
    資參照）。被告主張系爭房屋是借名登記為原告所有，實際
    所有權人為張秋徵，為原告所否認，依上開說明，自應由被
    告就張秋徵為系爭房屋真正所有權人一事及此借名登記契約
    之存在，負舉證之責。
  ⒉本件原告主張其為系爭房屋所有權人之事實，業據原告提出
    系爭房屋之建物所有權狀、房屋稅繳款書影本為憑（見本院
    卷第15、17頁），可認屬實。被告雖辯稱系爭房屋真正所有
    權人為張秋徵，是張秋徵借名登記在原告名下等語，然被告
    就其上開主張未能提出證據加以證明，已難認屬實。又張秋
    徵、張陳珠生前長期居住於系爭房屋之情，雖為原告所是認
    ，然衡諸一般經驗，長期借用房屋之情形，於現今社會生活
    上亦非罕見，無法僅以長期占有、使用房屋之單一事實，逕
    予推論以房屋為標的之借名登記契約存在。被告既未就自己
    應負舉證責任之事實積極舉證，實難僅以張秋徵、張陳珠長
    期占有、使用系爭房屋之事實，逕認原告與張秋徵間就系爭
    房屋存在借名登記契約，故被告此部分所辯，難認可採。則
    原告確為系爭房屋之所有權人，堪以認定。
　㈡被告張碧嚴、曾錦萬就系爭房屋得否向原告主張使用借貸法
    律關係而對系爭房屋為有權占用？
　　按當事人主張有利於己之事實者，就其事實有舉證之責任，
    民事訴訟法第277條前段定有明文。原告確為系爭房屋之所
    有權人，既經認定如前，則被告張碧嚴、曾錦萬就其有權占
    有使用系爭房屋之有利於己之事實，需為舉證。被告張碧嚴
    、曾錦萬雖辯稱原告允許張秋徵、張陳珠無償使用系爭房屋
    ，在其等間成立使用借貸契約，被告張碧嚴、曾錦萬為了照
    顧原告年邁的婆婆，於111年3月初才有使用系爭房屋之事實
    ，亦與當初使用借貸契約之目的無違等語，然被告張碧嚴、
    曾錦萬並未就此提出確切相關之證據為證明。況縱原告同意
    張秋徵、張陳珠無償使用系爭房屋等情即便屬實，而認原告
    與張秋徵、張陳珠間有使用借貸關係存在，仍僅能在締約當
    事人間發生效力，此為債之相對性原則，其契約之效力僅能
    拘束契約當事人，被告張碧嚴、曾錦萬無從執該使用借貸契
    約之債權效力，對抗系爭房屋所有權人即原告。故被告上開
    所辯，自難憑採。
　㈢原告請求被告返還自起訴前5年起，至返還系爭房屋之日止相
    當於租金之不當得利，有無理由？金額各為若干？
　⒈被告張碧嚴、曾錦萬部分：
　⑴按無法律上之原因而受利益，致他人受損害者，應返還其利
    益，民法第179條前段定有明文。又無權占有他人房屋及土
    地，可能獲得相當於租金之利益，為社會通常之觀念，房屋
    及土地所有人因此受有損害，即得依不當得利規定，請求返
    還該利益（最高法院61年度台上字第1695號判決要旨參照）
    。查兩造就被告張碧嚴、曾錦萬於111年3月初將富群機電工
    程行之辦公設備搬至系爭房屋內，而有使用系爭房屋之事實
    一節，均不爭執。被告張碧嚴、曾錦萬雖辯稱於同年7月5日
    便將系爭房屋內之物品清空，屋內所餘物品乃張秋徵、張陳
    珠之物，且對系爭房屋的占用範圍只及於物品堆置的地方，
    未及於系爭房屋二、三樓等語，惟考諸原告提出拍攝系爭房
    屋內外觀之照片(見本院卷第59-72頁)，可認被告張碧嚴、
    曾錦萬確於系爭房屋放置富群機電工程行辦公設備、大量機
    電零件及對帳單資料之事實無誤，是以被告張碧嚴、曾錦萬
    係將系爭房屋當成其營業空間，雖占用系爭房屋之範圍可能
    隨每日、每時略有不同，然其日復一日重複占用，應認其於
    系爭房屋之全部已有得排除他人干涉之事實上管領力，而有
    占用系爭房屋全部範圍之事實。再者，本院於111年9月26日
    到場勘驗時，系爭房屋內雖已無富群機電工程行之辦公設備
    ，惟屋內仍擺放諸多雜物，二、三樓分別安置有神明廳等供
    家族祭祀及床墊、木板床等居住所需個人物品，並無灰塵滿
    佈、久無人居之跡象，此有勘驗筆錄及照片在卷可考（見本
    院卷第181-199頁），況被告曾錦萬亦係於當日始將系爭房
    屋點交予原告。綜合上情，被告張碧嚴、曾錦萬於111年3月
    1日起至同年9月26日為止，自受有使用系爭房屋之利益，並
    致原告受有損害一情，堪以認定。則原告請求被告張碧嚴、
    曾錦萬應給付自111年3月1日起計算至本件起訴日即111年7
    月12日(見本院卷第11頁本院收文章戳)，及自起訴狀繕本送
    達翌日即111年8月17日起計算至111年9月26日，此一占有期
    間(以上共計175日)相當於租金之不當得利，自屬有據。至
    於原告逾此期間之主張，既未據原告提出其他證據作為佐證
    ，尚乏依據。
　⑵次按城市地方房屋之租金，以不超過土地及其建築物申報總
    價年息10%為限，土地法第97條第1項定有明文。該條文之立
    法意旨為城市房屋供不應求，為防止房屋所有權人乘機哄抬
    租金，造成居住問題，特設本條限制房屋租金之最高額，超
    出部分得由政府強制減定之，以保護承租人。又租金之數額
    ，除以申報總價為基礎外，尚須斟酌房地之位置，工商業繁
    榮之程度，承租人利用房地之經濟價值及所受利益等項，並
    與鄰地租金相比較，以為決定，並非必達申報總價年息10%
    最高額（最高法院68年度台上字第3071號判決意旨參照）。
  ⑶查系爭房屋之110年課稅現值為524,100元，為三層建築，構
    造別為鋼筋混凝土造，總面積272.4平方公尺，建築完成日
    期為85年8月20日，有建物所有權狀、系爭房屋之房屋稅籍
    證明書在卷足參（見本院卷第15、49頁）。又系爭房屋鄰近
    多為農田，附近並無商店，人跡不多，屬鄉間地區，東側臨
    3米道路，交通尚屬便利等情，經本院111年9月26日勘驗現
    場記載筆錄明確，並有系爭房屋GOOGLE地圖1紙存卷（見本
    院卷第181-189頁），是審酌系爭房屋之屋齡（建築完成日
    期為85年8月20日）、坐落位置、繁榮程度、交通便利性、
    生活機能等，認應以系爭房屋之課稅現值計算申報價額後按
    年息6％，計算相當於租金之利益，較為適當。故被告張碧嚴
    、曾錦萬應給付原告相當於租金之不當得利數額為15,077元
    【計算式：524,100元（系爭房屋課稅現值）×6％（核定系爭
    房地之租金計算數）×175/365（被告張碧嚴、曾錦萬無權占
    有日數）＝15076.84元，小數點以下四捨五入】。則原告請
    求被告張碧嚴、曾錦萬給付無權占有系爭房屋期間相當於租
    金之不當得利15,077元，為有理由，逾此範圍之請求，即屬
    無據。
　⒉被告曾捷筠、曾聖宇部分：
　⑴按當事人主張有利於己之事實者，就其事實有舉證之責任，
    民事訴訟法第277條前段定有明文。主張法律關係存在之當
    事人，須就該法律關係發生所須具備之特別要件，負舉證之
    責任。而此特別要件之具備，苟能證明間接事實並據此推認
    要件事實雖無不可，並不以直接證明者為限，惟此經證明之
    間接事實與要件事實間，須依經驗法則足以推認其因果關係
    存在者，始克當之。倘負舉證責任之一方所證明之間接事實
    ，尚不足以推認要件事實，縱不負舉證責任之一方就其主張
    之事實不能證明或陳述不明、或其舉證猶有疵累，仍難認負
    舉證責任之一方已盡其舉證責任，自不得為其有利之認定（
    最高法院91年度台上字第1613號判決意旨參照）。
  ⑵原告主張被告曾捷筠、曾聖宇分別自106年7月13日起無權占
    用系爭房屋之事實，既經被告曾捷筠、曾聖宇所否認，則原
    告對於其上開主張之事實自負有舉證之責。依原告提出之證
    據無非以系爭房屋內置有富群機電工程行之事業相關資料、
    辦公設備、大量機電零件、木櫃及雙人床等傢俱之照片12張
    （見本院卷第61-72頁），並經本院於111年9月26日到場勘
    驗時，確認系爭房屋內有擺放諸多雜物，製有當日勘驗筆錄
    與現場照片9張可稽（見本院卷第181-199頁），為其論斷依
    據。惟依上開證物，至多僅得推斷共同開設富群機電工程行
    之經營者即被告張碧嚴、曾錦萬二人有占有使用系爭房屋之
    事實，並不能據以認定有被告曾捷筠、曾聖宇之物品留置屋
    內，是無法證明被告曾捷筠、曾聖宇確有無權占用系爭房屋
    。此外，原告復未舉證系爭房屋有何經被告曾捷筠、曾聖宇
    無權占用之事實，尚難推認被告曾捷筠、曾聖宇有何不當得
    利之情事，則原告依民法第179條規定，請求被告曾捷筠、
    曾聖宇返還相當於租金之不當得利，應無理由。　　
  ㈣按給付無確定期限者，債務人於債權人得請求給付時，經其
    催告而未為給付者，自受催告時起，負遲延責任；遲延之債
    務，以支付金錢為標的者，債權人得請求依法定利率計算之
    遲延利息；應付利息之債務，其利率未經約定，亦無法律可
    據者，週年利率為百分之5，民法第229條第2項、第233條第
    1項前段、第203條分別定有明文。本件原告請求被告張碧嚴
    、曾錦萬給付相當於租金之不當得利，未定有給付之期限，
    則原告請求自民事準備㈠狀送達被告張碧嚴、曾錦萬之翌日
    即111年10月4日起至清償日止，按週年利率百分之5計算之
    遲延利息，並未逾上開規定之範圍，應予准許。
五、綜上所述，本件原告依不當得利法律關係，請求被告張碧嚴
    、曾錦萬償還無權占用系爭房屋之期間即111年3月1日起至
    同年9月26日止，相當於租金之不當得利15,077元，及自111
    年10月4日起至清償日止，按週年利率百分之5計算之利息，
    為有理由，應予准許。原告逾此範圍之請求，則無理由，應
    予駁回。
六、本判決所命之給付金額未逾50萬元，依民事訴訟法第389條
    第1項第5款規定，應依職權宣告假執行，並依同法第392條
    第2項規定，酌定相當之擔保金額宣告被告張碧嚴、曾錦萬
    預供擔保得免為假執行。
七、本件事證已臻明確，兩造其餘攻擊或防禦方法及所提證據，
    經本院斟酌後，認為均不足以影響本判決之結果，故不予逐
    一論述，併此敘明。
八、訴訟費用負擔之依據：民事訴訟法第79條、第85條第1項前
    段。　　　
中　　華　　民　　國　　111 　年　　11　　月　  15　　日
              民事第一庭  審判長法  官  蔡碧蓉  
　　　　　　　　　
　　　　　　                    法  官  洪儀芳
　　　　　　　　　
　　　　　　　                  法  官  林珈文
以上正本係照原本作成。
如對本判決上訴，須於判決送達後20日內向本院提出上訴狀。如
委任律師提起上訴者，應一併繳納上訴審裁判費。
中　　華　　民　　國　　111 　年　　11　　月　　15　　日
                                書記官　林可芯